
##### 1. MANIPULACIÓN DE DATOS:

Vamos a crear una pequeña bas de datos para ver el tema de horas, minutos y diferencias de fechas en caso llegaran a tomar algo así:

```{r}
a <- c(1:6)
b <- c("05/12/2012 05:00","05/12/2012 06:55","05/12/2012 07:10",
       "05/12/2012 10:23", "05/12/2012 11:43","05/12/2012 13:04")
c <- c("25/12/2012","05/12/2013","05/12/2014",
       "05/12/2015", "06/12/2012","13/01/2016")
d <-c("0","0","0","1","1","1")
f <- c("10:00","11:24","12:44",
       "12:55","17:00","15:33")
df1 <- data.frame(a,b,c,d,f,stringsAsFactors = FALSE)
```

Veamos la data:

```{r}
head(df1)
```
Qué pasa si queremos separar la columna "b" en dos, en una solo las fechas, y en la otra solo las horas: con la función substr puedes manipular elementos dentro de una celda. Los eliminas o los pasas a otras columnas.

```{r}
#Solo las horas:
df1$b_2 = substr(df1$b,12,18)
#Solo las fechas:
df1$b = substr(df1$b, 1,10)
```

Si vemos cómo está medida nuestra data, nos damos cuenta que está en formato texto. Para poder jugar con las diferencias entre fecha, horas, minutos, necesitamos darle formato:

```{r}
str(df1)
```

Primero veamos las fechas. Si volvemos a correr el código anterior, veremos que ya está en formato fecha. Ojo con los / o los -, esto va a depender de cómo esté puesta la información en la base de datos. Explicar: https://www.statmethods.net/input/dates.html

```{r}
df1$b=as.Date(df1$b, format = "%d/%m/%Y", origin = "", tz = "")
df1$c=as.Date(df1$c, format = "%d/%m/%Y", origin = "", tz = "")
```

Qué pasaría si queremos ver la diferencia de días, semanas, meses o años entre la columna B y la columna C:

```{r}
library(lubridate)
df1$diff_days=interval(df1$b,df1$c) %/% days(1)
df1$diff_weeks=interval(df1$b,df1$c) %/% weeks(1)
df1$diff_months=interval(df1$b,df1$c) %/% months(1)
df1$diff_years=interval(df1$b,df1$c) %/% years(1)
```

Con eso ya tenemos las diferencias en columnas:

```{r}
head(df1)
```
¿Y si nos preguntan por la fecha actual y la diferencia? Agregamos la columna y repetimos el ejercicio:

```{r}
df1$act_date = as.Date("2021-07-17", format = "%Y-%m-%d", origin = "", tz = "")
```

Códigos importantes: de paso que le damos orden a nuestra base:

Creemos dos bases: una con las horas y la otra con la información de las fechas

```{r}
#Veamos los nombres por aquí:
names(df1)
```

```{r}
#Para crear subsets: a la izquierda las filas, a la derecha las columnas.
dates = df1[,c(1:4,7:11)]
hours = df1[,c(1,4:6)]
```

Vamos ahora con las horas y las diferencias: va a agregar una fecha, la de hoy, pero la ignoramos:

```{r}
hours$f = as.POSIXct(hours$f, tz = "", format = "%H:%M", usetz = FALSE)
hours$b_2 = as.POSIXct(hours$b_2, tz = "", format = "%H:%M", usetz = FALSE)
```

Sacamos las diferencia de horas y minutos:

```{r}
hours$diff_minutes=interval(hours$b_2,hours$f) %/% minutes(1)
hours$diff_hours=interval(hours$b_2,hours$f) %/% hours(1)
```

```{r}
head(hours)
```

*Ejercicio*: 

1. Sacar la diferencia en años, meses, semanas y días con respecto al día de hoy (act_date). Utilizar el objeto *dates*

2. Vamos a agregar una columna al objeto *hours*: yo creo el objeto df2. Junta df2 y df1 en df1 con la función "merge". Saquemos las diferencias de horas, minutos y segundos.

```{r}
a = c(1:6)
z<- c("06:00:25","08:56:17","13:10:02",
       "10:23:19", "18:43:55","15:04:22")
df2 <- data.frame(a,z,stringsAsFactors = FALSE)
```


3. Pruebas bivariadas

Vamos a trabajar con la data del Barómetro de las Américas:

```{r base}
library(rio)
lapop18 <- import("https://raw.github.com/lapop-central/materials_edu/main/LAPOP_AB_Merge_2018_v1.0.sav")
lapop18 <- subset(lapop18, pais<=35)
```

Vamos a arrancar con las pruebas-t para muestras independientes y la prueba anova. Plantemos una hipótesis: se espera que aquellos ciudadanos y ciudadanas con un mayor nivel de confianza interpersonal también presentan mayor nivel de apoyo al sistema político. Veamos si esta hipótesis se confirma con una prueba t para muestras independientes, pero primero seleccionemos nuestras variables.

La medición está al revés:

```{r}
library(car)
lapop18$it1=car::recode(lapop18$it1,"1=4; 2=3; 3=2; 4=1")
lapop18$idio2=car::recode(lapop18$idio2,"1=3; 2=2; 3=1")
```

Por ahora lo dejamos así: confianza interpersonal

```{r}
table(lapop18$it1)
```

Pero vamos a recodificar esto. 1 y 2 serán 1; y 3 y 4 serán 2. Así hacemos intervalos:

```{r}
lapop18$it_dum = factor(ifelse(lapop18$it1 == 1 | lapop18$it1 == 2, 1,
                                        ifelse(lapop18$it1 == 3 |
                                                 lapop18$it1 == 4,2,0)))
```

```{r}
lapop18$it_dum = factor(lapop18$it_dum, levels = c(1:2), labels = c("No confía","Confía"))
```


Ahora vamos con el apoyo al sistema político: y otra forma de recodificar.

```{r}
lapop18$system = recode(lapop18$b6, "1:4=0 ; 5:7=100")
```

```{r}
library(DescTools)
LeveneTest(lapop18$system, lapop18$it_dum)
```

```{r prueba t 2}
t.test(system ~ it_dum, data = lapop18, var.equal=T)
```

¿Y si utilizamos todas las categorías de la variable original? ¿Qué prueba tendriamos que usar?

```{r}
lapop18$it1 = factor(lapop18$it1, levels = c(1:4))
```

```{r}
anova <- aov(lapop18$system~lapop18$it1)
summary(anova)
```

```{r tukey}
TukeyHSD(anova)
```

```{r plot Tukey}
plot(TukeyHSD(anova))
```

*Ejercicio*: Saquemos la diferencia de promedios de "len" para los grupos "supp". Saquemos la diferencia de promedios para las diferentes "dose"

```{r}
tg <- ToothGrowth
head(tg)
```

4. Correlación y modelo lineal simple:

Veamos si existe una asociación entre el apoyo a la democracia y la receptividad política. Es decir, si el hecho de que las personas consideren que los políticos/as se interesan por sus necesidades tiene una asociación con el apoyo a la democracia.

```{r}
modelo3 <- lm(lapop18$ing4 ~ lapop18$eff1)
summary(modelo3)
```

Existe una asociación significativa? Se rechaza la H0 y se afirma la HA, concluyendo que sí existe relación entre las variables, aunque diríamos que el cambio es mucho o poco? Esto, además, nos dice poco sobre la fuerza de esta relación. 

Veamos el cambio en desviaciones estandar:

```{r correlacion}
cor.test(x=lapop18$ing4, y=lapop18$eff1, method="pearson")
```

¿Cuál sería el cambio en desviaciones estandar entre las variables?

*Ejercicio* Repliquemos el ejercicio para la receptividad política y la confianza en el congreso (b13)

```{r}
lapop18$idio2 = as.numeric(lapop18$idio2)
lapop18$it1 = as.numeric(lapop18$it1)
```


5. Modelo de regresión lineal multiple

Comparemos modelos. Si agr


```{r ols multiple}
modelo <- lm(ing4 ~ eff1 + it1, data=lapop18)
summary(modelo)
```

Comparemos modelos. Si agregamos la variable (idio2) que mide el nivel de satisfacción de la persona con su situación económica con respecto al año previo, ¿qué modelo sería mejor en términos de explicación de varianza?

```{r ols multiple}
modelo <- lm(ing4 ~ eff1 + it1 + idio2, data=lapop18)
summary(modelo)
```

Como sería el modelo en términos formales:

Y = A + b(X1) + c(X2) + d(X3)

Pero esto es poco útil dada la naturaleza de nuestras variables. Veamos los coeficientes estandarizados.

```{r estandar}
library(jtools)
summ(modelo, scale=T)
```

¿Qué variable independiente tiene mayor impactos sobre la dependiente?

*Ejecicio* Agreguemos una variable al modelo, comparemos el ajuste en términos de varianza y veamos si el orden de peso de las variables independientes sobre la dependiente cambia.